ACORDAO-COMPLETO-2558699

ACÓRDÃO 8009/2022 ATA 40/2022 - PRIMEIRA CÂMARA

VISTO, relatado e discutido este pedido de reexame interposto por Tereza Lea Rebelo de Barros Queiroz Monteiro contra o Acórdão 990/2022-TCU-Primeira Câmara, que considerou irregular seu ato de aposentadoria em razão da "percepção de parcela irregular, referente à VPNI do art. 14 da Lei 12.716/2021", decorrentes da rubrica "complemento salarial" instituída pelo Decreto-lei 2.438/1988.
ACORDAM os Ministros do Tribunal de Contas da União, reunidos em sessão da Primeira Câmara, com fundamento no art. 48 da Lei 8.443/1992, em:
9.1. conhecer do recurso apresentado por Tereza Lea Rebelo de Barros Queiroz Monteiro e dar-lhe provimento parcial;
9.2. tornar sem efeito o item 9.2 e respectivos subitens do Acórdão 990/220 - 1ª Câmara;
9.3. dar ciência deste acórdão à recorrente e ao Departamento Nacional de Obras Contra as Secas, com a informação de que a íntegra do relatório e do voto que o fundamentam podem ser consultadas no endereço eletrônico www.tcu.gov.br/acordaos

Pedido de reexame contra deliberação que julgou ilegal ato de aposentadoria.

Primeira Câmara

3. Recorrente: Tereza Lea Rebelo de Barros Queiroz Monteiro

13.1. Ministros presentes: Walton Alencar Rodrigues (Presidente), Benjamin Zymler, Vital do Rêgo e Jorge Oliveira (Relator).
13.2. Ministro-Substituto presente: Weder de Oliveira.

JORGE OLIVEIRA

Ministro Vital do Rêgo

Adoto como relatório a instrução elaborada na Secretaria de Recursos - Serur, que foi acolhida pelos dirigentes da unidade e pelo Ministério Público junto ao TCU - MPTCU:
"INTRODUÇÃO
1. Trata-se de pedido de reexame (peças 20 e 42) interposto por Tereza Lea Rebelo de Barros Queiroz Monteiro, ex-servidora do Departamento Nacional de Obras Contra as Secas, contra o Acórdão 990/2022-TCU-Primeira Câmara (peça 8) , que teve como relator o Excelentíssimo Senhor Ministro Vital do Rêgo.
1.1. A deliberação recorrida apresenta o seguinte teor:
'VISTOS, relatados e discutidos estes autos que tratam de ato de concessão de aposentadoria emitido pelo Departamento Nacional de Obras Contra as Secas em favor da ex-servidora Tereza Lea Rebelo de Barros Queiroz Monteiro.
ACORDAM os Ministros do Tribunal de Contas da União, reunidos em Sessão da 1ª Câmara, com fundamento no art. 71, inciso III, da Constituição Federal, nos arts. 1º, inciso V, e 39, inciso II, da Lei 8.443/1992, no art. 260, § 1º, do RI/TCU e ante as razões expostas pelo Relator, em: 
9.1. considerar ilegal o ato de concessão de aposentadoria emitido em favor de Tereza Lea Rebelo de Barros Queiroz Monteiro (CPF XXX.313.404-XX) , recusando o respectivo registro; 
9.1.1. dispensar a devolução dos valores indevidamente recebidos até a data da ciência, pelo Departamento Nacional de Obras Contra as Secas, do presente acórdão, com base no Enunciado 106 da Súmula da Jurisprudência do TCU; 
9.2. determinar ao Departamento Nacional de Obras Contra as Secas, com base no art. 45 da Lei 8.443/1992, que: 
9.2.1. faça cessar os pagamentos decorrentes do ato impugnado, comunicando ao TCU, no prazo de 15 (quinze) dias, as providências adotadas, nos termos do art. 262, caput, do Regimento Interno do TCU, art. 8º, caput, da Resolução-TCU 206/2007 e art. 19, caput, da Instrução Normativa TCU 78/2018; 
9.2.2. promova a absorção da vantagem pessoal nominalmente identificada (VPNI) prevista no art. 14 da Lei 12.716/2012, nos termos do parágrafo único do referido dispositivo, considerando-se os aumentos ocorridos em relação ao valor dos pontos atribuídos de forma fixa aos servidores inativos;
9.2.3. emita novo ato de aposentadoria, livre da irregularidade apontada, submetendo-o ao TCU, no prazo de 30 (trinta) dias, consoante os arts. 262, § 2º, do Regimento Interno do TCU e 19, § 3º, da Instrução Normativa TCU 78/2018; 
9.2.4. comunique à interessada o teor desta decisão, alertando-a de que o efeito suspensivo proveniente da interposição de eventual recurso não a exime da devolução dos valores percebidos indevidamente após a respectiva notificação, caso o recurso não seja provido; 
9.2.5. no prazo de 30 (trinta) dias, contados da ciência desta decisão, envie a este Tribunal documentos comprobatórios de que a interessada está ciente da presente deliberação;'
 (destacamos e sublinhamos) 
HISTÓRICO 
2. O ato de aposentadoria de Tereza Lea Rebelo de Barros Queiroz Monteiro foi considerado ilegal e teve seu registro negado pela Corte de Contas, em razão do pagamento das parcelas judiciais, referentes à VPNI do art. 14 da Lei 12.716/2021, decorrentes da rubrica 'complemento salarial' instituída pelo Decreto-Lei 2.438/1988, que já deveriam ter sido totalmente absorvidas.
2.1. Ressaltou o Relator a quo que a GDPGPE e a GDACE contêm uma parte fixa e outra variável, esta última apresentando natureza pro labore faciendo, não havendo óbice para que a variação da remuneração ou dos proventos resultante do aumento do valor dos pontos atribuídos à parte fixa (30 pontos para o servidor ativo e 50 pontos para o servidor inativo) dê ensejo à aplicação do parágrafo único do art. 14 da Lei 12.716/2012.
2.2. Irresignada, a aposentada interpôs o presente pedido de reexame (peças 20 e 42) , cuja argumentação será abordada mais adiante.
ADMISSIBILIDADE
3. Reitera-se o exame de admissibilidade realizado pelo Sar/Serur (peça 21) , que opinou pelo conhecimento do recurso, nos termos do artigo 48 da Lei 8.443/1992, c/c os artigos 285 e 286, parágrafo único, do RI/TCU, suspendendo-se os efeitos dos subitens 9.1, 9.2, 9.2.1, 9.2.2 e 9.2.3 do Acórdão 990/2022-TCU-Primeira Câmara. O Excelentíssimo Senhor Ministro Jorge Oliveira, mediante despacho de peça 24, concordou com esta unidade técnica.
EXAME DE MÉRITO
4.      Delimitação
4.1. Constitui objeto do presente recurso definir se as parcelas judiciais, referentes à VPNI do art. 14 da Lei 12.716/2012, decorrentes da rubrica 'complemento salarial' instituída pelo Decreto-Lei 2.438/1988, estão sujeitas à absorção.
5. Do pagamento das parcelas judiciais decorrentes da rubrica 'complementação salarial'
5.1. Aduz a recorrente que decisões judiciais asseguram o pagamento das parcelas referentes à VPNI do art. 14 da Lei 12.716/2021, decorrentes da rubrica 'complementação salarial' instituída pelo Decreto-Lei 2.438/1988, com base nos seguintes argumentos.
5.2. A rubrica 'Decisão Judicial Trans Jug APO (R$ 565,45) ' refere-se a uma parcela de 'complementação salarial' que, somada com o valor atual de R$ 4.461,54, monta a R$ 5.026,99, o que corresponde a 100% do provento básico (peça 20, p. 1) .
5.3. A recorrente não fez opção pela Lei 11.314/2006, sendo que a absorção prevista no art. 14 da Lei 12.716/2012 atinge apenas aqueles que fizerem tal opção e isto está confirmado pelas sentenças judiciais. No caso da servidora, e dos demais aposentados do DNOCS, não existe outra gratificação de desempenho em seu contracheque, o que torna totalmente inócua a questão do termo de opção citado. Mesmo assim, objetivando o cumprimento de artigo da lei que instituiu a GEDACE, o citado termo de opção foi assinado pela servidora a pedido do setor de RH. O que aconteceu com todos os demais aposentados do DNOCS (peça 20, p. 1-2) .
5.4. Esse assunto já está decidido juridicamente pela Segunda Turma do STJ, no Agint no REsp 1.939.124/CE (peça 20, p. 4-22) , tendo o Ministro Mauro Campbell Marques registrado em seu relatório ser lamentável que ainda não se tenha chegado a um consenso acerca do correto cumprimento do título exequendo, tudo a configurar urgência da medida para garantir uma razoável duração do feito e que o resultado útil do processo não pereça com a morte dos substituídos (peça 20, p. 1-2) .
5.5. A complementação salarial não é gratificação de desempenho, têm naturezas diferentes. No que tange à questão da rubrica GEDACE, as Leis 13.324/2016 e 13.464/2017 não deixam dúvidas acerca da correta aplicação da legislação pelo setor de recursos humanos do DNOCS no contracheque da recorrente (peça 20, p. 2) .
5.6. A Lei 13.324/2016, em seu art. 88, inciso III, estabelece que quem se aposentar a partir de janeiro de 2019 terá direito a 100% da gratificação de desempenho, o que é o caso da recorrente, cuja aposentação foi deferida no mês de fevereiro de 2019 (peça 20, p. 2) .
5.7. Essa injustiça, se não reparada imediatamente pela Corte de Contas neste processo, deverá se estender a muitos outros aposentados e afetará apenas idosos que trabalharam os melhores anos de suas vidas pelo DNOCS e agora podem sofrer duro golpe, uma injustiça imensa e desproposital (peça 20, p. 2-3) . 
5.8. Nos novos elementos integrantes da peça 42, a recorrente solicita a inclusão de cópia de página de consulta do processo recursal de número único 0810290.64.2020.4.05.0000 (peça 42, p.3) , transitado em julgado em 20/4/2022. Repete argumentos já apresentados no pedido de reexame, para requerer a finalização dos presentes autos, com decisão no sentido de que o pagamento da aposentadoria da signatária se encontra dentro da legalidade (peça 42, p. 1-2) .
Análise
5.9. A deliberação pela ilegalidade do ato de aposentadoria da recorrente deu-se em razão de os proventos conterem parcelas judiciais, referentes à VPNI do art. 14 da Lei 12.716/2021, decorrentes da rubrica 'complemento salarial' instituída pelo Decreto-Lei 2.438/1988, que já deveriam ter sido totalmente absorvidas.
5.10. Ressaltou o Relator a quo que a GDPGPE e a GDACE contêm uma parte fixa e outra variável, esta última apresentando natureza pro labore faciendo, não havendo óbice para que a variação da remuneração ou dos proventos resultante do aumento do valor dos pontos atribuídos à parte fixa (30 pontos para o servidor ativo e 50 pontos para o servidor inativo) dê ensejo à aplicação do parágrafo único do art. 14 da Lei 12.716/2012, in verbis:
'Art. 14. A Vantagem Pessoal Nominalmente Identificada - VPNI de que trata o art. 9º da Lei 11.314, de 3 de julho de 2006, a partir de 1º de fevereiro de 2012, será devida nos percentuais de 100% (cem por cento) para os ocupantes de cargos de nível superior e de 70% (setenta por cento) para os ocupantes de cargos de nível intermediário, incidentes sobre o vencimento básico do respectivo padrão em que o servidor se encontrava posicionado em 1º de fevereiro de 2012. 
Parágrafo único. A VPNI de que trata o caput deste artigo não servirá de base de cálculo para nenhuma outra vantagem ou gratificação e será gradativamente absorvida por ocasião do desenvolvimento no cargo por progressão ou promoção ordinária ou extraordinária, da reorganização ou da reestruturação dos cargos ou das remunerações previstas na Lei 11.314, de 3 de julho de 2006, da concessão de reajuste ou vantagem de qualquer natureza e estará sujeita exclusivamente à atualização decorrente de revisão geral da remuneração dos servidores públicos federais.'
5.11. Observa-se que a recorrente juntou à peça 42, p. 3, cópia de página de consulta do processo recursal de número único 0810290.64.2020.4.05.0000 (números de origem 0001756.66.2010.4.05.8100 e 0810290.64.2020.4.05.0000) , transitado em julgado em 20/4/2022, referente ao AgInt no Recurso Especial 1939124/CE (2021/0152935-9) , Relator Ministro Mauro Campbell Marques - Agravada: Associação dos Servidores do Departamento Nacional de Obras Contra as Secas (Assecas) , conforme ementa a seguir transcrita:
'PROCESSUAL CIVIL E ADMINISTRATIVO. AGRAVO INTERNO NO RECURSO ESPECIAL. ENUNCIADO ADMINISTRATIVO 3/STJ. SERVIDOR PÚBLICO. OFENSA AOS ARTS. 502 E 8º DO CPC/2015. ALEGADA INOBSERVÂNCIA DA COISA JULGADA. CRITÉRIOS PARA O CUMPRIMENTO DO TÍTULO JUDICIAL. ANÁLISE. INVIABILIDADE. REEXAME DA MATÉRIA FÁTICO-PROBATÓRIA. SÚMULA 7/STJ. AGRAVO INTERNO NÃO PROVIDO. 
1. O Tribunal de origem consignou que a forma de cálculo da vantagem intitulada 'Complementação Salarial' já foi definida no Título Executivo e nos Agravos de Instrumento interpostos no âmbito do Cumprimento de Sentença de origem, razão pela qual não haveria espaço para invocação da Lei 12.716/2012 no alvitre de implementação do julgado, ao contrário do que decidido pelo d. Juízo da Execução na decisão de primeira instância agravada. Rever tal entendimento demandaria, necessariamente, amplo reexame da matéria fático-probatória, procedimento vedado em sede de recurso especial, ante o óbice previsto na Súmula 7/STJ: 'A pretensão de simples reexame de prova não enseja recurso especial'.
2. A jurisprudência deste Tribunal firmou-se no sentido de que não é possível a análise de suposta ofensa à coisa julgada em sede de recurso especial, em razão da Súmula 7/STJ.
3. Agravo interno não provido.'
5.12. No que tange às ações judiciais ajuizadas contra o DNOCS, cabe trazer à colação trecho do voto condutor do Acórdão 4526/2022-TCU-Segunda Câmara, proferido pelo Ministro Bruno Dantas:
'6. Referida vantagem deveria, portanto, ser paga na forma de VPNI, a ser absorvida por ocasião de reajuste remuneratório de qualquer natureza. Ocorre que, segundo consta do ato, a continuidade do pagamento imune a absorções decorre de decisões prolatadas na Reclamação Trabalhista 74392-5 - 3ª Vara Federal do Ceará/TRF-5, no sentido de manter o pagamento da parcela remuneratória intitulada como 'Complemento Salarial' do art. 2º do Decreto-Lei 2.438/1988, e na Ação Ordinária 0004549.75.2010.4.05.8100 - Seção Judiciária do Ceará/10ª Vara/TRF-5. Colaciono a parte dispositiva do último aresto mencionado:
Ação Ordinária 0004549.75.2010.4.05.8100
'JULGO PROCEDENTE O PEDIDO para assegurar aos autores o restabelecimento da rubrica 'DECISÃO JUDICIAL TRAN JUG AT', alusiva à complementação salarial de que trata o Decreto-lei 2.438/1988, em seus contracheques, calculada à base de 100% do valor atual de seus vencimentos básicos (...) '.
7. Por aí se vê que as decisões judiciais apenas garantiram o pagamento da vantagem de que cuidava o Decreto-Lei 2.438/88, no percentual indicado na norma de regência, o que em nada afeta a necessária absorção imposta pela Lei 12.716/2012. Significa que não há suporte judicial a permitir a manutenção da VPNI sem sua devida absorção por reestruturações ocorridas na remuneração, o que contempla, inclusive, a parte fixa das gratificações de desempenho GDPGPE e da GDACE.
8. Nessa linha, aliás, tem se firmado a jurisprudência do TCU, segundo a qual alterações na parcela fixa dessas gratificações devem dar ensejo à aplicação do parágrafo único do art. 14 da Lei 12.716/2012 (Acórdãos 451/2020, 18.594/2021, 519/2022, 2.841/2022, todos da Primeira Câmara; Acórdãos 3.134/2022, 3.776/2022, 4.139/2022, todos da Segunda Câmara) .
9. No caso, observou-se que não houve a devida absorção da VPNI pelas alterações remuneratórias ocorridas posteriormente, o que impõe a chancela de ilegalidade ao ato, com negativa de registro e com as determinações corretivas pertinentes.'
5.13. Também o Ministro Jorge Oliveira já se manifestou, no voto condutor do Acórdão 2625/2022-TCU-Segunda Câmara, no sentido de que a referida vantagem deveria ser gradativamente absorvida no caso de promoções, progressões ou reestruturação de cargos, observando que nem mesmo a existência de sentença judicial mostra-se suficiente para afastar a ilegalidade daquela parcela, conforme já decidiu o Tribunal, por exemplo, por meio dos Acórdãos 51/2020 e 18.594/2021, ambos da 1ª Câmara.
5.14. Assim, entende-se que a expressão referente ao cumprimento de sentença de origem, contida na ementa do Agint no REsp 1.939.124/CE, acima transcrita, de que não haveria espaço para invocação da Lei 12.716/2012 no alvitre de implementação do julgado, não tem o alcance que lhe atribui a recorrente de afastar a aplicação das disposições da referida legislação ad eternum. Tem-se que as parcelas judiciais, relativas à VPNI do art. 14 da Lei 12.716/2012, decorrentes da rubrica 'complemento salarial' instituída pelo Decreto-Lei 2.438/1988, estão sujeitas a futuras absorções.
5.15. No que se refere à garantia constitucional à irredutibilidade remuneratória, cumpre destacar que a compreensão sedimentada no âmbito do Supremo Tribunal Federal é no sentido de que a redução de proventos de aposentadoria, quando concedida em desacordo com a lei, não ofende o princípio da irredutibilidade de vencimentos, a exemplo da intelecção contida na ementa do MS 25.552:
'MANDADO DE SEGURANÇA. ATO DO TRIBUNAL DE CONTAS DA UNIÃO. APOSENTADORIA DE MAGISTRADO (...) DECADÊNCIA ADMINISTRATIVA E OFENSA AO PRINCÍPIO DA IRREDUTIBILIDADE DE SALÁRIOS NÃO CONFIGURADAS.
 (...) 
3. O Supremo Tribunal Federal pacificou entendimento de que, sendo a aposentadoria ato complexo, que só se aperfeiçoa com o registro no Tribunal de Contas da União, o prazo decadencial da Lei 9.784/1999 tem início a partir de sua publicação. Aposentadoria do impetrante não registrada: inocorrência da decadência administrativa.
4. A redução de proventos de aposentadoria, quando concedida em desacordo com a lei, não ofende o princípio da irredutibilidade de vencimentos. Precedentes.'
5.16. Diante disso, opina-se pela rejeição das alegações da recorrente.
CONCLUSÃO
6. Da análise de mérito, conclui-se que as parcelas judiciais, referentes à VPNI do art. 14 da Lei 12.716/2012, decorrentes da rubrica 'complemento salarial' instituída pelo Decreto-Lei 2.438/1988, estão sujeitas à absorção.
6.1. Por conseguinte, deve-se negar provimento ao presente recurso.
PROPOSTA DE ENCAMINHAMENTO
7. Ante o exposto, submetem-se os autos à consideração superior, propondo-se, com fundamento no art. 48 da Lei 8.443/1992:
a) conhecer do recurso e, no mérito, negar-lhe provimento;
b) informar à recorrente e demais interessados do acórdão a ser proferido, destacando que o relatório e o voto que o fundamentam podem ser acessados por meio do endereço eletrônico www.tcu.gov.br/acordaos."
É o Relatório.

não há.

Procurador Júlio Marcelo de Oliveira

PEDIDO DE REEXAME EM APOSENTADORIA. COMPLEMENTO SALARIAL INSTITUÍDO PELO DECRETO-LEI 2.438/1998. ILEGALIDADE DO ATO, MOTIVADA PELA AUSÊNCIA DE ABSORÇÃO DE PARCELA DAQUELA VPNI. EXISTÊNCIA DE DECISÃO JUDICIAL QUE ESPECIFICAMENTE AFASTOU, DE SUA EXECUÇÃO, A POSSIBILIDADE DE SER EFETUADA A COMPENSAÇÃO PREVISTA NA LEI 12.716/2022. PROVIMENTO PARCIAL. MANUTENÇÃO DOS PAGAMENTOS, EM DECORRÊNCIA DA INTEGRALIDADE DA SENTENÇA JUDICIAL. MANUTENÇÃO DO JUÍZO DE ILEGALIDADE DO ATO.

APOSENTADORIA (APOS)

Secretaria de Recursos (Serur)

Trata-se de pedido de reexame interposto por Tereza Lea Rebelo de Barros Queiroz Monteiro contra o Acórdão 990/2022-TCU-Primeira Câmara (Relator: Ministro Vital do Rêgo) , que considerou irregular seu ato de aposentadoria em razão da "percepção de parcela irregular, referente à VPNI do art. 14 da Lei 12.716/2021", decorrentes da rubrica "complemento salarial" instituída pelo Decreto-lei 2.438/1988, que já deveria ter sido totalmente absorvida.
2.	Nos termos do voto condutor:
"tendo em vista que a GDPGPE e a GDACE contêm uma parte fixa e outra variável, esta última apresentando natureza pro labore faciendo, não há óbice para que a variação da remuneração ou dos proventos resultante do aumento do valor dos pontos atribuídos à parte fixa (30 pontos para o servidor ativo e 50 pontos para o servidor inativo) dê ensejo à aplicação do parágrafo único do art. 14 da Lei 12.716/2012." (grifo do original) .
3.	A recorrente sustenta a existência de sentença judicial transitada em julgado que assegura a impossibilidade da absorção prevista no art. 14 da Lei 12.716/2012.
4.	A Secretaria de Recursos - Serur e o Ministério Público junto ao TCU - MPTCU se manifestaram pelo conhecimento e não provimento do apelo, em pareceres pautados pelos julgados desta Corte, em toda alinhada à tese retratada no acórdão condenatório.
5.	Passo a decidir.
6.	O acórdão condenatório fundou-se na jurisprudência deste Tribunal, edificada sobretudo a partir da análise da decisão judicial advinda do MS 0800318.30.2014-4-05.8100, impetrado pela Associação dos Servidores do Dnocs no Estado do Ceará (ASDEC) contra a redução da VPNI em razão de elevação na Gratificação de Desempenho do Plano Geral de Cargos do Poder Executivo - GDPGPE e na Gratificação de Desempenho de Atividade de Cargos Específicos - GDACE. Tal análise deu origem ao Acórdão 4975/2017-TCU-Primeira Câmara, relatado pelo Ministro Benjamin Zymler, reiteradamente mencionado nas deliberações supervenientes.
7.	Ocorre que a VPNI tratada nestes autos advém de contenda diferente, qual seja o MS 0001756-66.2010.4.05.8100, impetrado pela Associação dos Servidores do Departamento Nacional de Obras Contra as Secas - Assecas, e que buscou assegurar a "manutenção do cálculo/pagamento da vantagem 'complementação salarial' em percentual sobre o valor do vencimento básico". Creio, portanto, que o juízo efetuado nestes autos passa, necessariamente, pela análise do que efetivamente foi decidido nesta ação judicial e de seus efeitos.
8.	Nesse sentido, vejo que tal análise não foi efetuada, quer na deliberação atacada ou nos pareceres da Serur e do MPTCU.
9.	Historiando brevemente aquela demanda judicial, o MS impetrado pela Assecas tinha o objetivo específico de buscar a implantação de sistemática única de cálculo para o pagamento da complementação salarial trazida pelo Decreto-lei 2.438/1988, mantida pelo art. 9º da Lei 11.314/2006, a todos seus associados, independentemente de eles terem, ou não, optado pela percepção da vantagem em decorrência de decisão judicial, em detrimento de seu recebimento por provimento administrativo, conforme lhes era facultado pelo § 2º daquele artigo. O pedido de liminar foi acolhido pelo Juízo Federal da 4ª Vara da Seção Judiciária do Ceará, que concedeu a segurança e determinou ao Dnocs que pagasse aos substituídos processuais:
"... (aposentados e pensionistas) arrolados às fls. (...)  a vantagem relativa à complementação salarial, adotando a mesma sistemática de cálculo utilizado para aqueles que fizeram a opção nos termos do art. 9º, § 2º da Lei 11.314/2006, vale dizer, em valor correspondente a 70% (setenta por cento) sobre o provento básico para os ocupantes de cargo de nível médio e a 100% (cem por cento) sobre o provento básico para os de nível superior, conforme previsto no art. 9º, § 1º, da Lei 11.314/2006."
10.	Em momento posterior, foi provida apelação da Assecas "para determinar a extensão dos efeitos da coisa julgada a todos os substituídos processuais relacionados nos autos, ativos ou inativos, que tenham ou não domicílio na competência territorial do órgão prolator, ainda que não filiados à associação, desde que pertençam à categoria".
11.	Não é necessário, neste momento, discorrer mais longamente sobre aquele pedido inicial e o juízo formulado para seu deferimento, sendo bastante, para melhor contextualização, dizer que se fundamentavam na busca de isonomia entre os servidores optantes e não optantes do Dnocs.
12.	Veja-se que até então não havia sido editada a Lei 12.716/2012. Com o advento da referida lei, o Dnocs persistiu em sua resignação, buscando adequar o comando judicial à nova sistemática trazida pela lei superveniente, sobretudo em decorrência da existência de Parecer de Força Executória lavrado pela Procuradoria Federal que orientava que o cumprimento do julgado respeitasse a gradativa absorção daquela VPNI "por ocasião do desenvolvimento no cargo por progressão ou promoção ordinária ou extraordinária, da reorganização ou da reestruturação dos cargos ou das remunerações previstas na Lei 11.314, de 3 de julho de 2006, da concessão de reajuste ou vantagem de qualquer natureza", conforme previsto no parágrafo único do art. 14 da Lei 12.716/2012.
13.	A Assecas, por seu turno, reforçava seu pedido, aduzindo que o Dnocs estava se recusando a dar cumprimento ao que fora judicialmente decidido, ao passo que a autarquia respondia afirmando que a associação pretendia "conferir ao título judicial interpretação que não comportava". A argumentação do Dnocs não foi acolhida pelo juízo, que, sem adentrar no efeito da Lei 12.716/2012 sobre o pagamento da complementação, reiterou a necessidade de cumprimento da coisa julgada e reconheceu que deveria ser afastada a aplicação da Lei 12.716, de 2012.
14.	A Procuradoria Federal no Estado do Ceará emitiu, então, novo Parecer de Força Executória e Nota Técnica, com os fundamentos para implantação da VPNI relativa à complementação salarial na forma prevista no art. 9º da Lei 11.314/2006.
15.	Em face de novas provocações do Dnocs e da Assecas, o Poder Judiciário determinou a suspensão do cumprimento daquela decisão e prolatou nova deliberação, na qual reconheceu, nos termos bem sumarizados pela Procuradoria Federal no Estado do Ceará (peça 40) :
"1) que a decisão transitada em julgado determinou tão somente a aplicação do regime vigente na Lei n° 11.314 de 2006, em igualdade de condições entre os servidores que recebiam a complementação por força de decisão judicial e os que fizeram a opção prevista no art. 9º dessa lei; 2) que mesmo que o título não tivesse determinado expressamente nesse sentido, mas tivesse reconhecido a paridade, haveria de ser reconhecida a superveniência da Lei n° 12.716 de 2012 e a natureza continuativa da relação jurídica, reconhecendo-se que o advento dessa lei acabou com a desigualdade entre os optantes e não optantes pelo recebimento administrativo; 3) seria aplicável o art. 505, I, do CPC, que prevê a possibilidade de revisão do que foi estatuído na sentença, sem ofensa da coisa julgada, por se tratar de relação jurídica de trato continuado e de modificação no estado de fato ou de direito."
16.	Em face dessa nova decisão, a Assecas interpôs agravo de instrumento, solicitando antecipação de tutela recursal, "a fim de suspender de imediato os efeitos da decisão agravada, no sentido de determinar ao Dnocs que cumpra na íntegra o título exequendo, implantando a rubrica da Complementação Salarial "DECISÃO JUD. TRAN. JUL." (15277/16171) em valor correspondente a 70% (nível médio) e 100% (nível superior) sobre o vencimento/provento BÁSICO da classe e padrão em que os substituídos processuais se encontram atualmente posicionados, por conseguinte, afastando os regimes da Lei nº . 11314/2006 e as compensações previstas na Lei nº . 12.716/2012, (...) "
17.	Foi concedido efeito suspensivo ao pleito da Assecas, sob o argumento de que a Lei 12.716/2012 não poderia ter sido utilizada para considerar inexistente a obrigação de fazer, porque já havia sido afastada no julgamento de agravo de instrumento e de recurso especial anteriormente relatados.
18.	Após novas reclamações da Assecas buscando obter a execução da sentença, foi prolatada mais uma decisão pelo juízo da 4ª Vara Federal em 3/8/2020, cabendo destacar o seguinte trecho, porque vai ao encontro do entendimento trazido pela Serur:
"Esclareça-se, por oportuno que, não obstante a afirmação expressa no voto do relator do AI nº 0804065-67.2016.4.05.0000 no sentido de que a aplicação da Lei nº 12.716/2012 teria sido afastada no julgamento anterior do AI nº 134.428/CE, analisando detidamente todas as decisões proferidas nos dois agravos interpostos nesta fase de cumprimento do julgado, verifica-se que a questão referente a aplicação do parâmetro fixado por esta norma para o pagamento da vantagem salarial objeto desta demanda, não foi enfrentada nesses julgamentos. O que resta claro de todas as decisões proferidas é a obrigação de observar a continuidade do Pagamento da Vantagem Remuneratória, intitulada 'Complementação Salarial', em sede Execução de Sentença. A forma, ou seja, a sistemática de cálculo a ser utilizada não foi enfrentada, repita-se. 
Dito isso, constata-se que, não obstante as decisões proferidas nos julgamentos dos dois agravos interpostos nesta fase de cumprimento do julgado, o parâmetro, ou seja, a sistemática de cálculo do pagamento da vantagem denominada 'Complementação Salarial' não restou definida. 
Ao contrário do que defende a Associação exequente, entendo que o comando judicial, mesmo após o julgamento dos dois agravos acima citados, não confere aos substituídos o direito de continuarem recebendo a Vantagem denominada de 'Complementação Salarial', nos percentuais de 70% (setenta por cento) e 100% (cem por cento) , para os ocupantes dos cargos de nível médio e superior, respectivamente, calculados sobre o vencimento/provento básico atual. 
Com efeito, calcular a vantagem de Complementação Salarial com base no vencimento básico atual, à margem da superveniente modificação legal estabelecida no parâmetro fixado no título judicial, conforme defende a associação exequente, implicará tratamento diferente a situações jurídicas idênticas, entre optantes e não optantes, exatamente o que esse comando judicial ora executado corrigiu, ao determinar o pagamento da rubrica acima citada aos substituídos não optantes, nos mesmos moldes recebidos pelos servidores optantes. 
Conforme já me manifestei nesta execução, considero que inexiste a possibilidade de se ter um percentual parametrizado eterno, imune a toda e qualquer modificação legal, um índice de reajuste eternizado (70% ou 100%) , embutido no cerne dos vencimentos, que geraria aumentos vencimentais em cascata ou duplicidade, bastando a tanto uma nova e mínima fixação do vencimento básico. 
Tal expediente permitiria que um aumento moderado em um montante limitado do vencimento básico, se multiplicasse automaticamente num aumento sobre o total de vencimentos, sem nenhuma previsão legislativa neste sentido, o que evidentemente o comando exequendo não estabeleceu, nem poderia fazê-lo. 
Cito abaixo trecho do próprio título judicial que considero bastante oportuno: 
'Quanto a esse ponto, é certo que o simples fato de haver decisão judicial transitada em julgado não é suficiente para resguardar de forma definitiva o direito do servidor à percepção de determinada rubrica na forma como estabelecida em juízo, pois, conforme ressaltado pela autoridade impetrada, o servidor público não goza de direito adquirido ao regime jurídico de remuneração. Assim nada impede que uma lei posterior à decisão judicial modifique por completo a forma de pagamento de determinada rubrica, ou até mesmo a extinga, desde que em qualquer caso preserve o direito do servidor à irredutibilidade dos vencimentos.' 
Desse modo, o cumprimento do julgado não pode ser feito adotando como base de cálculo para a incidência do percentual devido a título de 'Complementação Salarial' o vencimento/provento básico atual, uma vez que o título não comporta tal alcance. 
Por outro lado, é evidente que o cumprimento do julgado nos moldes efetivados pelo Dnocs, calculando os percentuais devidos a título de 'Complementação Salarial' com base no vencimento/provento básico de 2006 considera inexistente o comando judicial transitado em julgado, na medida em que, antes da alteração do art. 1º da Lei nº 11.314/2006, parâmetro a ser adotado no pagamento da citada rubrica, houve aumento do vencimento básico dos servidores do Dnocs, tendo os optantes pela VPNI recebido tal vantagem com base no novo padrão desse vencimento básico. Assim, não se justifica o cálculo dos percentuais devidos a título de complementação salarial aos substituídos desta demanda utilizando base de cálculo diferente daquela que foi utilizada para os servidores optantes, quando vigente o parâmetro originalmente fixado no título exequendo. 
Feitas todas essas considerações, não vislumbro, no presente caso, nenhuma outra forma de compatibilizar o cumprimento do comando judicial transitado em julgado com as decisões proferidas nos Agravos de Instrumentos acima citados, que não seja determinando a continuidade do pagamento da "Complementação Salarial", observando a alteração legalmente estabelecida na sistemática de cálculo da VPNI com a edição da Lei nº 12.716/2012. Salvo, se em decisão posterior, o Tribunal Regional Federal da 5ª Região concluir que o título judicial determinou o pagamento parametrizado, utilizando sempre o vencimento básico/provento da época do pagamento (atual) .
 ...omissis... 
Ante o exposto, determino que o Dnocs proceda, no prazo de 30 (trinta dias, aos ajustes necessários no cumprimento do comando exequendo, com a continuidade do pagamento da 'Complementação Salarial' aos substituídos nesta demanda, adotando a mesma sistemática de cálculo utilizado para aqueles que fizeram a opção nos termos do art. 9º, § 2º da Lei nº 11.314/2006, no valor correspondente a 70% e 100% sobre o provento básico para os ocupantes de cargo de nível médio e superior, respectivamente, conforme previsto no art. 9º, 1º da citada lei, até a edição da Lei nº 12.716/2012. A partir daí, a citada vantagem salarial deverá submeter-se ao regramento previsto no art.14, parágrafo único, da citada lei, inclusive no tocante à absorção por ocasião do desenvolvimento do cargo."  (grifos do original) .
19.	Apesar de toda essa argumentação e do entendimento trazido naquela sentença, mais um agravo de instrumento foi interposto pela Assecas (0810290-64.2020.4.05.0000) , com provimento que lhe foi favorável, destacando-se daquela deliberação:
"No caso, colhe-se, à primeira vista, que a forma de cálculo da Vantagem intitulada 'Complementação Salarial' já foi definida, seja no Título Executivo, seja nos Agravos de Instrumento interpostos no âmbito do Cumprimento de Sentença de origem, a que aludem a Decisão recorrida e a Agravante, não havendo espaço, a meu ver, para invocação da Lei 12.716/2012 no alvitre de implementação do julgado." (grifos do original) .
20.	Em face dessa última decisão, foi emitido o Parecer de Força Executória 0004/2020/NAP - ADM/PFCE/PGF/AGU, para que o Dnocs alterasse, mais uma vez, a forma de pagamento da complementação salarial, "passando a fixá-la no valor de 70% (nível médio) e 100% (nível superior) sobre o vencimento/provento básico atual (de 27/8/2020) , sem aplicação da Lei 12.716, de 2012" (peça 40, p. 9) .
21.	Conforme demonstrou a recorrente, essa última decisão transitou em julgado em 20/4/2022.
22.	De tudo o que foi acima transcrito e historiado, me parece suficientemente evidenciado que o Poder Judiciário, ao contrário do que sucedeu em relação aos demais precedentes analisados por esta Corte, afastou, de forma deliberada e intencional, a aplicação da Lei 12.716/2012 para o cumprimento do provimento judicial originado do MS 0001756-66.2010.4.05.8100. 
23.	Não são cabíveis, neste caso, afirmações de que "a decisão judicial que beneficiou a interessada não garantiu o direito de receber permanentemente o percentual decorrente do Decreto-lei 2.438/1988 sem que este fosse absorvido por reestruturações posteriores de sua carreira", a exemplo do que foi anotado no Acórdão 6864/2022-TCU-Segunda Câmara (Relator: Ministro Anastasia) ou que "a referida parcela remuneratória, mesmo que paga em decorrência de decisão judicial, deveria ter sido absorvida após os aumentos de remuneração provocados pela implantação de planos de carreira posteriores, exceto de o provimento jurisdicional expressamente dispuser de forma diversa, o que não se verificou no presente caso", como discorrido no Acórdão 6481/2022-TCU-Segunda Câmara (Relator: Ministro Aroldo Cedraz) , uma vez que houve expresso comando para que não fosse aplicada a compensação prevista na Lei 12.716/2022.
24.	Considero, portanto, que assiste razão à recorrente e ao Dnocs que, em seu despacho constante de Peça 17, informou da impossibilidade de cumprimento do Acórdão 990/2022-TCU-Primeira Câmara:
"tendo em vista decisão judicial impeditiva, exarada nos autos do Mandado de Segurança Coletivo 0001756-66.2010.4.05.8100, da 4ª VF/CE, de autoria da Assecas, e considerando a orientação da Procuradoria Federal no Parecer de Força Executória 00004/2020/NAP - ADM/PFCE/PGF/AGU (...) , qual seja:
'...
46. Conforme relatado, houve uma sucessão de decisões judiciais. A mais recente possui força executória imediata e substitui as demais, tendo sido prolatada nos seguintes termos pelo órgão jurisdicional de 2ª instância: 
 (...) 
47. Dessarte, em cumprimento à determinação judicial mais recente e prolatada pelo órgão jurisdicionalmente hierarquicamente superior, deve o Dnocs alterar novamente a forma de pagamento da 'complementação salarial' aos substituídos indicados (...) , desde que pertençam à categoria, passando a fixá-la no valor de 70% (nível médio) e 100% (nível superior) , sobre o vencimento/provento básico atual (de 27/08/2020) , sem aplicação da Lei 12.716, de 2012." (grifo do original) .
25.	Assim, ainda que este Tribunal divirja da compreensão conferida à questão pelo Poder Judiciário, há que se ser respeitada a sentença judicial transitada em julgado para preservar a manutenção dos pagamentos, sem a incidência da compensação prevista na Lei 12.716/2012, dando-se provimento parcial ao pedido de reexame. 
26.	Anoto, por fim, que a manutenção da parcela, garantida por decisão judicial, não traz repercussão sobre o juízo de ilegalidade proferido por esta Corte de Contas.
	Ante o exposto, voto no sentido de que o Colegiado adote a deliberação que ora lhe submeto.
TCU, Sala das Sessões, em 22 de novembro de 2022.
JORGE OLIVEIRA 
Relator